【裁判字號】    97,易,1717
【裁判日期】    970722
【裁判案由】    重利
【裁判全文】
臺灣臺中地方法院刑事判決              97年度易字第1717號
公  訴  人  臺灣臺中地方法院檢察署檢察官
被      告  甲○○
                    國民
選任辯護人  張繼準律師
            張績寶律師
上列被告因重利案件，經檢察官提起公訴（97年度偵字第5470號
）及當庭追加起訴，被告於準備程序中就被訴事實為有罪之陳述
，法官經聽取當事人之意見後，由本院裁定改行簡式審判程序判
決如下：
    主    文
甲○○犯如附表一、二、三所示玖罪，均累犯，各處如附表一、
二、三「所犯之罪及刑度」欄所示之刑。有期徒刑部分，應執行
有期徒刑陸月；拘役部分，應執行拘役玖拾日，併科罰金部分，
應執行罰金新臺幣貳拾萬元；有期徒刑及拘役如易科罰金，併科
罰金如易服勞役，均以新臺幣貳仟元折算壹日。
    犯罪事實
一、甲○○有違反電信法、常業重利、違反毒品危害防制條例等
    前科，前曾於民國九十年間因違反電信法案件，經本院九十
    一年度訴字第五二七號判決有期徒刑五月確定，復又於九十
    一年間因常業重利案件，經本院以九十一年度訴字第一七六
    四號判決有期徒刑六月併科罰金銀元二萬元確定，嗣經本院
    以九十二年度聲字第一八一０號裁定定應執行刑十月，併科
    罰金銀元二萬元，甫於九十二年六月二十四日易科罰金執行
    完畢。詎甲○○仍不知悔改，基於乘他人急迫之情，貸以金
    錢而取得與原本顯不相當之重利之犯意，在報紙上登載「小
    額信貸、0000000000、洽陳小姐」等內容之廣告，招攬亟需
    金錢之不特定人，以支付顯不相當之利息之方式向其借款，
    從而牟取暴利。適有戊○○、丁○○、丙○○等人需款急迫
    ，見上開貸款廣告後，即與甲○○聯絡借款事宜，甲○○乃
    藉此機會而為下列行為：
  (一)於如附表一編號１至７所示之時間，在臺中縣后里鄉○○路
    三三六號或臺中縣石岡鄉○○村○○街二十四之二號，貸予
    戊○○如附表一各該編號所示之金額之本金，約定每十天為
    一期，每期每萬元收取一千元至二千元不等之如附表所示之
    利息，經戊○○於各次借款時，預先給付第一期利息，甲○○並要求戊○○在借款時提供身分證以及金額為借貸金額之
    二至三倍之本票以供擔保，並按期收取各期年利率高達百分
    之三百六十至七百二十不等之與原本顯不相當之重利。
  (二)於如附表二所示之九十七年二月二日十八時許，在臺中縣豐
    原市後火車站，貸予丁○○一萬元，約定每十天一期，每期
    每萬元一千元之利息，經丁○○於預先給付第一期之利息一
    千元，甲○○並要丁○○提供票面金額二萬元之本票、身分
    證及健保卡以供擔保，而收取年利率高達百分之三百六十之
    與原本顯不相當之重利。
  (三)於如附表三所示之九十七年二月四日十七時三十分許，在臺
    中縣大甲鎮○○街二三二巷八號前，貸予丙○○三萬元，約
    定每十天為一期，每期每萬元應繳交一千元之利息，經丙○○預繳第一期利息三萬元，甲○○則要求丙○○提供票面金
    額六萬元之本票及身分證供擔保，而收取年利率高達百分之
    三百六十之與原本顯不相當之重利。
二、案經臺中縣警察局大甲分局報告臺灣臺中地方法院檢察署檢
    察官偵查起訴及臺灣臺中地方法院檢察署檢察官當庭追加起
    訴（如附表一編號５所示部分）。
    理    由
甲、程序方面：按被告以外之人（包括證人、鑑定人、告訴人、
    被害人及共同被告等）於審判外之陳述雖不符刑事訴訟法第
    一百五十九條之一至之四等四條之規定，而經當事人於審判
    程序同意作為證據，法院審酌該言詞陳述或書面陳述作成時
    之情況，認為適當者，亦得為證據；當事人、代理人或辯護
    人於法院調查證據時，知有刑事訴訟法第一百五十九條第一
    項不得為證據之情形，而未於言詞辯論終結前聲明異議者，
    視為有前項之同意，同法第一百五十九條之五定有明文。立
    法意旨在於傳聞證據未經當事人之反對詰問予以核實，原則
    上先予排除。惟若當事人已放棄反對詰問權，於審判程序中
    表明同意該等傳聞證據可作為證據；或於言詞辯論終結前未
    聲明異議，基於尊重當事人對傳聞證據之處分權，及證據資
    料愈豐富，愈有助於真實發見之理念，且強化言詞辯論主義
    ，使訴訟程序得以順暢進行，上開傳聞證據亦均具有證據能
    力。查本案被告及其選任辯護人就下列經本院作為本案證據
    且踐行調查證據程序之被告以外之人於審判外之陳述，均明
    確表示不爭執證據能力，且本院審酌該等陳述作成當時，均
    查無有何違反陳述人自由意識之情事，且衡諸該等陳述作成
    之形式，尚無瑕疵，且與本案待證事實具有關聯性，認為適
    當，均得為證據，合先敘明。
乙、得心證之理由：
一、訊據被告對於上揭犯罪事實坦承不諱，核與證人即被害人戊○○、丁○○、丙○○於警詢時所述，以及證人即被害人戊○○於偵查、本院審理中到庭證述情節相符，復有本票六紙
    、身分證（丁○○、丙○○所有）、健保卡（丁○○所有）
    、報紙廣告等物品在卷可稽，足徵被告之自白與事實相符，
    而堪以採信。從而，本件事證明確，被告犯行堪以認定，應
    予依法論科。
二、核被告所為，係犯刑法第三百四十四條之重利罪。被告貸與
    金錢予證人戊○○、丁○○、丙○○而分別收取重利之行為
    ，犯意各別，行為不同，應予分論併罰。另被告所為如附表
    一編號５部分之重利犯行之存在，除經被告坦認在卷外，亦
    經證人戊○○於偵查、本院審理中證述在卷，該部分之犯行
    自屬明確，復經蒞庭公訴檢察官當庭就該部分之犯行追加起
    訴，本院斟酌該等卷證資料均附屬於本案卷宗內，基於訴訟
    經濟之考量，自得就該部分一併審理，附此敘明。另被告辯
    護人雖辯稱：被告利用證人戊○○、丁○○、丙○○急需用
    錢之際，而借款予該等證人，藉以收取重利之行為，係接續
    犯刑法第三百四十四條重利罪一罪。惟按所稱接續犯，係指
    數個在同時同地或密切接近之時地，侵害同一法益之行為，
    因各舉動之獨立性極為薄弱，社會通念認為無法強行分開，
    乃將之包括視為一個行為之接續進行，給予單純一罪之刑法
    評價。此種實質上一罪之集合犯及接續犯，與裁判上一罪之
    連續犯，其相異者，係在於連續犯侵害同一法益之數行為，
    各具獨立性，客觀上並認為其間存有時間上之差距，乃認係
    出於一個概括之犯意，為期訴訟經濟，擬制為一罪。九十五
    年七月一日起施行之修正刑法，已將連續犯及其性質類似之
    常業犯規定悉予刪除，考其立法旨趣，係因對於多次原可獨
    立評價之行為，僅論以一罪，不無鼓勵犯罪之嫌，亦與國民
    對於法律之感情相悖。是就集合犯及接續犯之觀念，於判斷
    時，自不能無限擴張，除仍應受社會通念之支配外，尤應注
    意其公平性、合理性，使與經驗法則、論理法則及比例原則
    等一般法律適用之原理原則相適合，否則即與上揭修法精神
    不符（最高法院九十六年度臺上字第七八七號判決意旨參照
    ）。本件被告貸與金錢予證人戊○○、丁○○、丙○○三人
    而分別收取重利之行為，前後行為均各有數日甚至數月以上
    之差距，且侵害之法益並非同一，又係本於各個各自獨立之
    契約而收取利息，收取利息之計算方式亦不盡相同，各自獨
    立性極強，自非屬接續犯，併予敘明。又告前曾於九十年間
    因違反電信法案件，經本院九十一年度訴字第五二七號判決
    有期徒刑五月確定，復又於九十一年間因常業重利案件，經
    本院以九十一年度訴字第一七六四號判決有期徒刑六月併科
    罰金銀元二萬元確定，嗣經本院以九十二年度聲字第一八一
    ０號裁定定應執行刑十月，併科罰金銀元二萬元，甫於九十
    二年六月二十四日易科罰金執行完畢等情，有卷附臺灣臺中
    地方法院檢察署刑案資料查註紀錄表及臺灣高等法院被告前
    案紀錄表各一份在卷可按，其於有期徒刑執行完畢後，五年
    以內再故意犯本件有期徒刑以上之九罪，均為累犯，應各依
    法加重其刑。爰審酌被告前已因重利遭科刑處罰，猶再犯之
    ，且其收取重利之行為使經濟原本拮据之被害人受害匪淺，
    惟念其犯罪所得非鉅，且犯罪後坦認犯行，並積極與被害人
    達成民事上之和解，甚至拋棄對被害人之債權（包括本金及
    利息部分），有和解書、拋棄聲明書在卷可稽，顯見有悔過
    之意，態度堪稱良好，並考量其各次借款所收取之利率高低
    以及目前有正當職業等一切情狀，分別量處如附表一、二、
    三各該編號所示之刑，並定其應執行之刑，復均諭知易科罰
    金及另服勞役之折算標準，以示懲儆。
三、扣案之由證人丁○○所提供之貸放款項廣告一份，固為被告
    刊登用以招徠他人借款之物，惟既經透過大眾傳播媒體傳送
    ，顯已非被告所有之物，亦非違禁物品，爰不為沒收宣告之
    諭知；另扣案證人丁○○、丙○○之國民身分證影本、健保
    卡等物，乃其等提供予被告作為借款擔保所用，雖屬被告因
    犯本罪而持有之物，惟因非屬被告所有，亦不宣告沒收（該
    等物品亦業已發還被害人等）。至被告因貸放重利所持有之
    扣案本票，為被告貸款予證人戊○○、丁○○、丙○○之債
    權憑證，被告雖有收取重利之行為，但仍無礙其借款之事實
    ，且被告本即應於借款人還款後交還，是上開票據既僅為借
    款之擔保，亦非屬必要沒收之物，爰不另為沒收之諭知，均
    附此敘明。
據上論斷，應依刑事訴訟法第二百七十三條之一第一項、第二百
九十九條第一項前段，刑法第三百四十四條、第四十七條第一項
、第四十一條第一項前段、第四十二條第三項、第五十一條第五
、六、七款，刑法施行法第一條之一，判決如主文。
本案經檢察官乙○○到庭執行職務。
中    華    民    國    97    年    7     月    22    日
                  刑事第四庭    法  官  林學晴
附表一：被害人戊○○部分
┌──┬──────┬─────┬──────────┬─────────────┬───────────┐
│編號│借貸日期    │借款金額  │約定計息標準        │利息計算方式              │論罪科刑              │
│    │            │（新臺幣）│ （新臺幣）         │                          │                      │
├──┼──────┼─────┼──────────┼─────────────┼───────────┤
│ １ │96年4月23日 │10萬元    │每10天為1期，每1萬元│年利率約為百分之七百二十  │乘他人急迫貸以金錢，而│
│    │後之某日    │          │1期利息2,000元，並預│                          │取得與原本顯不相當之重│
│    │            │          │先給付第1期之利息   │【計息方式】              │利，累犯，處有期徒刑│
│    │            │          │                    │2,000×3×12÷10,000＝    │月，如易科罰金，以新臺│
│    │            │          │                    │720%                      │幣貳仟元折算壹日；併科│
│    │            │          │                    │                          │罰金新臺幣萬元，如易│
│    │            │          │                    │                          │服勞役，以新臺幣壹仟元│
│    │            │          │                    │                          │折算壹日。            │
├──┼──────┼─────┼──────────┼─────────────┼───────────┤
│ ２ │96年5月底某 │15萬元    │每10天為1期，每1萬元│年利率約為百分之六百四十八│乘他人急迫貸以金錢，而│
│    │日          │          │1期利息1,800元，並預│                          │取得與原本顯不相當之重│
│    │            │          │先給付第1期之利息   │【計息方式】              │利，累犯，處有期徒刑│
│    │            │          │                    │1,800×3×12÷10,000＝    │月，如易科罰金，以新臺│
│    │            │          │                    │648％                     │幣貳仟元折算壹日；併科│
│    │            │          │                    │                          │罰金新臺幣萬元，如易│
│    │            │          │                    │                          │服勞役，以新臺幣壹仟元│
│    │            │          │                    │                          │折算壹日。            │
├──┼──────┼─────┼──────────┼─────────────┼───────────┤
│ ３ │96年7月15日 │30萬元    │每10天為1期，每1萬元│年利率約為百分之五百四十  │乘他人急迫貸以金錢，而│
│    │            │          │1期利息1,500元，並預│                          │取得與原本顯不相當之重│
│    │            │          │先給付第1期之利息   │【計息方式】              │利，累犯，處有期徒刑│
│    │            │          │                    │1,500×3×12÷10,000＝    │月，如易科罰金，以新臺│
│    │            │          │                    │540％                     │幣貳仟元折算壹日；併科│
│    │            │          │                    │                          │罰金新臺幣萬元，如易│
│    │            │          │                    │                          │服勞役，以新臺幣壹仟元│
│    │            │          │                    │                          │折算壹日。            │
├──┼──────┼─────┼──────────┼─────────────┼───────────┤
│ ４ │96年8月24日 │10萬元    │每10天為1期，每1萬元│年利率約為百分之四百三十二│乘他人急迫貸以金錢，而│
│    │            │          │1期利息1,200元，並預│                          │取得與原本顯不相當之重│
│    │            │          │先給付第1期之利息   │【計息方式】              │利，累犯，處有期徒刑│
│    │            │          │                    │1,200×3×12÷10,000＝    │月，如易科罰金，以新臺│
│    │            │          │                    │432％                     │幣貳仟元折算壹日；併科│
│    │            │          │                    │                          │罰金新臺幣萬元，如易│
│    │            │          │                    │                          │服勞役，以新臺幣壹仟元│
│    │            │          │                    │                          │折算壹日。            │
├──┼──────┼─────┼──────────┼─────────────┼───────────┤
│ ５ │96年9月8日  │11萬元    │每10天為1期，每1萬元│年利率約為百分之三百六十  │乘他人急迫貸以金錢，而│
│    │            │          │1期利息1,000元，並預│                          │取得與原本顯不相當之重│
│    │            │          │先給付第1期之利息   │【計息方式】              │利，累犯，處有期徒刑│
│    │            │          │                    │1,000×3×12÷10,000＝    │月，如易科罰金，以新臺│
│    │            │          │                    │360％                     │幣貳仟元折算壹日；併科│
│    │            │          │                    │                          │罰金新臺幣萬元，如易│
│    │            │          │                    │                          │服勞役，以新臺幣壹仟元│
│    │            │          │                    │                          │折算壹日。            │
├──┼──────┼─────┼──────────┼─────────────┼───────────┤
│ ６ │96年12月1日 │10萬元    │每10天為1期，每1萬元│年利率約為百分之三百六十  │乘他人急迫貸以金錢，而│
│    │            │（起訴書誤│1期利息1,000元，並預│                          │取得與原本顯不相當之重│
│    │            │為11萬元）│先給付第1期之利息   │【計息方式】              │利，累犯，處有期徒刑│
│    │            │          │                    │1,000×3×12÷10,000＝    │月，如易科罰金，以新臺│
│    │            │          │                    │360％                     │幣貳仟元折算壹日；併科│
│    │            │          │                    │                          │罰金新臺幣萬元，如易│
│    │            │          │                    │                          │服勞役，以新臺幣壹仟元│
│    │            │          │                    │                          │折算壹日。            │
├──┼──────┼─────┼──────────┼─────────────┼───────────┤
│ ７ │97年1月4日  │25萬元    │每10天為1期，每1萬元│年利率約為百分之三百六十  │乘他人急迫貸以金錢，而│
│    │            │          │1期利息1,000元，並預│                          │取得與原本顯不相當之重│
│    │            │          │先給付第1期之利息   │【計息方式】              │利，累犯，處有期徒刑│
│    │            │          │                    │1,000×3×12÷10,000＝    │月，如易科罰金，以新臺│
│    │            │          │                    │360％                     │幣貳仟元折算壹日；併科│
│    │            │          │                    │                          │罰金新臺幣萬元，如易│
│    │            │          │                    │                          │服勞役，以新臺幣壹仟元│
│    │            │          │                    │                          │折算壹日。            │
└──┴──────┴─────┴──────────┴─────────────┴───────────┘
附表二：被害人丁○○部分
┌──┬──────┬─────┬──────────┬─────────────┬───────────┐
│編號│借貸日期    │借款金額  │約定計息標準        │利息計算方式              │論罪科刑              │
│    │            │（新臺幣）│（新臺幣）          │                          │                      │
├──┼──────┼─────┼──────────┼─────────────┼───────────┤
│ １ │97年2月2日18│1萬元     │每10天為1期，每1萬元│年利率約為百分之三百六十  │乘他人急迫貸以金錢，而│
│    │時許        │          │1期利息1,000元，並預│                          │取得與原本顯不相當之重│
│    │            │          │先給付第1期之利息   │【計息方式】              │利，累犯，處拘役肆拾伍│
│    │            │          │                    │1,000×3×12÷10,000＝    │日，如易科罰金，以新臺│
│    │            │          │                    │360％                     │幣貳仟元折算壹日。    │
└──┴──────┴─────┴──────────┴─────────────┴───────────┘
附表三：被害人丙○○部分
┌──┬──────┬─────┬──────────┬─────────────┬───────────┐
│編號│借貸日期    │借款金額  │約定計息標準        │利息計算方式              │論罪科刑              │
│    │            │（新臺幣）│（新臺幣）          │                          │                      │
├──┼──────┼─────┼──────────┼─────────────┼───────────┤
│ １ │97年2月4日17│3萬元     │每10天為1期，每1萬元│年利率約為百分之三百六十  │乘他人急迫貸以金錢，而│
│    │時30分許    │          │1期利息1,000元，並預│                          │取得與原本顯不相當之重│
│    │            │          │扣第1期之利息       │【計息方式】              │利，累犯，處拘役伍拾伍│
│    │            │          │先給付              │1,000×3×12÷10,000＝    │日，如易科罰金，以新臺│
│    │            │          │                    │360％                     │幣貳仟元折算壹日。    │
└──┴──────┴─────┴──────────┴─────────────┴───────────┘
上正本證明與原本無異。
如不服本判決，應於收受送達後10日內向本院提出上訴書狀（應
敘述具體理由並附繕本）。
上訴書狀如未敘述理由，應於上訴期間屆滿後20日內補提理由書
於本院。
                                書記官  簡雅文
中    華    民    國    97    年    7     月    22    日
附錄論罪科刑法條
中華民國刑法第344條
（重利罪）
乘他人急迫、輕率或無經驗貸以金錢或其他物品，而取得與原本
顯不相當之重利者，處1年以下有期徒刑、拘役或科或併科1千元
以下罰金。


司法院資訊處製作；財團法人民間司法改革基金會備份。
